【裁判字號】    97,易,992
【裁判日期】    980120
【裁判案由】    偽造文書
【裁判全文】
臺灣雲林地方法院刑事判決               97年度易字第992號
公  訴  人  臺灣雲林地方法院檢察署檢察官
被      告  丙○○
            乙○○
            甲○○○○○ ○○.
                    30歲民.
上  一  人
選任辯護人  藍庭光律師
上列被告因偽造文書案件，經檢察官提起公訴（97年度偵字第
950 號、第5852號），本院判決如下：
    主      文
丙○○、甲○○○○○ ○○○ ○○○ ○○○○○○○○○○共同行使明知為不實
之事項，而使公務員登載於職務上所掌之公文書，足以生損害於
公眾，均處有期徒刑肆月，如易科罰金，各以銀元佰元即新臺
幣玖佰元折算壹日，均減為有期徒刑貳月，如易科罰金，各以銀
元佰元即新臺幣玖佰元折算壹日。均緩刑貳年。
乙○○共同行使明知為不實之事項，而使公務員登載於職務上所
掌之公文書，足以生損害於公眾，處有期徒刑伍月，如易科罰金
，以銀元佰元即新臺幣玖佰元折算壹日，減為有期徒刑貳月又
拾伍日，如易科罰金，以銀元佰元即新臺幣玖佰元折算壹日。
    事      實
一、丙○○於民國93年間因知悉業已離婚之友人乙○○經濟狀況
    不佳，復知悉另位友人TRUONG THI KIM TRINH（中文姓名張
    氏金貞，綽號「阿雲」、「阿貞」，下稱張氏金貞）欲使無
    結婚真意之越南人PHAM THI HONG CHI （中文姓名范氏紅芝
    ，另依職權為不起訴處分，下稱范氏紅芝）以假結婚方式入
    臺工作，乃居間撮合提議由乙○○以新臺幣100,000 元代價
    擔任假結婚之人頭老公，經乙○○及張氏金貞答允後，丙○
    ○、乙○○、張氏金貞、范氏紅芝基於使公務員登載不實事
    項於職務上所掌公文書後持以行使之犯意聯絡，先於93 年7
    月20日，由張氏金貞帶同乙○○前往越南會晤范氏紅芝，繼
    於93年9 月5 日，由乙○○單獨前往越南檳椥省，與范氏紅
    芝於93年9 月6 日完成結婚手續，並取得經我國駐胡志明市
    臺北經濟文化辦室處驗證之結婚證書。再於93年9 月13日，
    由乙○○持該經驗證之結婚證書前往雲林縣虎尾鎮戶政事務
    所，填具「結婚登記申請書」辦理結婚登記，使不知情之該
    戶政事務所承辦公務員為形式審查後，將此不實之結婚事項
    登載於職務上所掌之戶籍登記簿公文書，並據以核發記載乙
    ○○與范氏紅芝結婚不實事項之戶籍謄本。范氏紅芝隨後乃
    持上述結婚證書及公務員登載不實之戶籍謄本，向我國駐胡
    志明市臺北經濟文化辦事處辦理來臺之簽證而據以行使，使
    不知情之承辦簽證業務公務員為實質審查後，誤認范氏紅芝
    符合來臺探親要件，而核發簽證予范氏紅芝，范氏紅芝因此
    得於93年9 月25日，自臺灣桃園國際機場入境臺灣，期間並
    居住在張氏金貞住處，四處工作，足以生損害於戶政機關對
    於戶政資料管理之正確性及我國駐外單位核發簽證與對於外
    國人來臺管制之正確性。
二、案經內政部入出國及移民署專勤事務第二大隊雲林縣專勤隊
    報告臺灣雲林地方法院檢察署檢察官偵查起訴。
    理      由
甲、程序部分：
一、本件為刑事訴訟法第376 條第1 、2 款所列案件，依同法第
    284 條之1前段規定，由法官1人獨任審判，合先敘明。
二、(一)按被告以外之人於審判外之言詞或書面陳述，除法律有規
      定者外，不得作為證據。又被告以外之人於審判外之陳述
      ，雖不符前4 條之規定，而經當事人於審判程序同意作為
      證據，法院審酌該言詞陳述或書面陳述作成時之情況，認
      為適當者，亦得為證據，刑事訴訟法第159 條第1 項、第
      159 條之5 第1 項定有明文。
    (二)查乙○○之警詢及檢察官訊問具結筆錄（對於共同被告丙
      ○○及張氏金貞而言）、范氏紅芝之警詢筆錄、蔡政良之
      檢察官訊問具結筆錄，結婚登記申請書、結婚證書、結婚
      證書譯本、我國駐胡志明市臺北經濟文化辦事處驗證書、
      聲明書影本、張氏金貞及范氏紅芝之外僑居留資料查詢明
      細內容顯示畫面、乙○○、張氏金貞、范氏紅芝之旅客入
      出境紀錄查詢、乙○○之全戶戶籍資料查詢結果各1 份等
      ，均為被告以外之人於審判外之言詞及書面陳述，惟被告
      及檢察官於本院審理時同意作為證據，本院揆諸前開法條
      規定，並審酌前開言詞及書面陳述作成時之情況，認為適
      當，自得作為證據，合先敘明。
乙、實體部分：
一、上開犯罪事實，業據被告丙○○、乙○○、張氏金貞於本院
    審理中坦承不諱，核與范氏紅芝於警詢、蔡政良於檢察官訊
    問陳述情節相符，並有結婚登記申請書、結婚證書、結婚證
    書譯本、我國駐胡志明市臺北經濟文化辦事處驗證書、聲明
    書影本、張氏金貞及范氏紅芝之外僑居留資料查詢明細內容
    顯示畫面、乙○○、張氏金貞、范氏紅芝之旅客入出境紀錄
    查詢、乙○○之全戶戶籍資料查詢結果各1 份附卷可憑，堪
    認被告丙○○、乙○○及張氏金貞自白與事實相符，本案事
    證明確，被告3人犯行堪以認定，應依法論科。
二、論罪科刑之理由：
    (一)刑法於94年2 月2 日修正公布，並於被告3 人行為後之95
      年7 月1 日施行。按行為後法律有變更者，適用行為時之
      法律，但行為後之法律有利於行為人者，適用最有利於行
      為人之法律，現行刑法第2 條第1 項定有明文。此條係規
      範行為後法律變更所生新舊法律比較適用之準據法，是刑
      法第2 條第1 項本身雖經修正，但無比較新舊法適用之問
      題，應一律適用裁判時之現行刑法第2 條第1 項之規定，
      為「從舊從輕」之比較，最高法院95年第8 次刑事庭會議
      決議意旨可資參照。本件新舊法比較內容詳如附表所示。
    (二)核被告丙○○、乙○○及張氏金貞所為，均係犯刑法第
      216 條行使第214 條明知為不實事項，而使公務員登載於
      職務上所掌公文書罪。
    (三)被告3 人使公務員登載不實文書之低度行為為行使之高度
      行為所吸收，不另論罪。
    (四)按刑法第214 條所謂使公務員登載不實事項於公文書罪，
      須一經他人之聲明或申報，公務員即有登載之義務，並依
      其所為之聲明或申報予以登載，而屬不實之事項者，始足
      構成，若其所為聲明或申報，公務員尚須為實質之審查，
      以判斷其真實與否，始得為一定之記載者，即非本罪所稱
      之使公務員登載不實，最高法院73年台上字第1710號判例
      意旨可資參照。是本案被告利用不知情仲介人員申請簽證
      部分，因依外國護照簽證條例第12條規定，外交部及駐外
      館處受理簽證申請時，應衡酌國家利益、申請人個別情形
      及其國家與我國關係決定核駁，並列有12款得拒發簽證之
      情形，是外交部及駐外館處受理簽證申請時，係為實質審
      查，故經駐外館處實質審查後，仍將結婚探親之不實事項
      登載據以核發簽證部分，並不構成使公務員登載不實，附
      此敘明。
    (五)被告丙○○、乙○○、張氏金貞與范氏紅芝間有犯意聯絡
      及行為分擔，應均論以共同正犯。
    (六)爰審酌被告丙○○、乙○○及張氏金貞均無前科，有臺灣
      高等法院被告前案紀錄表3 份附卷可考，其因貪圖小利，
      共同以假結婚之方式，使范氏紅芝得以順利入臺工作，生
      損害於戶政機關及駐外館處對戶籍資料及核發簽證之正確
      性，惟犯後坦白承認，態度尚稱良好等犯罪之動機、目的
      、手段等一切情狀，量處如主文所示之刑，並分別諭知易
      科罰金之標準。
    (七)又被告3 人犯行均於96年4 月24日前，合於減刑之條件，
      應依中華民國96年罪犯減刑條例第2 條第1 項第3 款、第
      7 條，於裁判時均諭知其宣告刑及按上開量處之宣告刑減
      得之刑，並諭知易科罰金之標準。
    (八)本院審酌被告丙○○、張氏金貞均無前科，未曾因故意犯
      罪而受有期徒刑以上刑之宣告，有臺灣高等法院被告前案
      紀錄表2 份在卷可稽，其已坦承犯行，且依目前卷證尚難
      認被告丙○○及張氏金貞因此獲取佣金，信經此教訓後，
      應知警惕，當無再犯之虞，本院因認對其所宣告之刑，以
      暫不執行為適當，爰依刑法第74條第1 項第1 款規定，併
      予宣告緩刑2 年，以勵自新。
三、據上論斷，依刑事訴訟法第273條之1第1項、第299條第1項
    前段，刑法第2 條第1 項前段、第216 條、第214 條、第74
    條第1 項第1 款、修正前刑法第28條、第41條第1 項前段，
    中華民國96年罪犯減刑條例第2 條第1項 第3 款、第7 條，
    刑法施行法第1 條之1 ，修正前罰金罰鍰提高標準條例第2
    條，判決如主文。
本案經檢察官郭俊男到庭執行職務
中    華    民    國    98    年    1     月    20    日
                  刑事第三庭  法  官  李貞瑩
以上正本證明與原本無異。
如不服本判決應於收受送達後十日內向本院提出上訴書狀，並應
敘述具體理由；其未敘述上訴理由者，應於上訴期間屆滿後二十
日內向本院補提理由書（均須按他造當事人之人數附繕本）「切
勿逕送上級法院」。
                              書記官  金雅芳
中    華    民    國    98    年    1     月    20    日
附錄本案論罪科刑法條全文
中華民國刑法第210條（偽造變造私文書罪）
偽造、變造私文書，足以生損害於公眾或他人者，處 5 年以下有
期徒刑。
中華民國刑法第214條（使公務員登載不實罪）
明知為不實之事項，而使公務員登載於職務上所掌之公文書，足
以生損害於公眾或他人者，處3 年以下有期徒刑、拘役或5 百元
以下罰金。
附表
┌────────┬────────┬────────┬────────┐
│法        條    │修正前規定      │修正後規定      │新舊法之適用    │
├────────┼────────┼────────┼────────┤
│刑法第216 、214 │刑法第33條第5款 │刑法第33條第5款 │(一)適用舊法。    │
│條法定本刑關於罰│規定：「罰金：1 │規定：「罰金：新│(二)本件被告所犯刑│
│金刑最低額部分：│元以上。」      │台幣1,000元以上 │  法第216 條行使│
│刑法第33條第5款 │                │，以百元計算之。│  第214 條之使公│
│                │                │」              │  務員登載不實公│
│                │                │                │  文書罪，為刑法│
│                │                │                │  分則編未修正之│
│                │                │                │  條文而定有罰金│
│                │                │                │  刑（銀元500元 │
│                │                │                │  以下）者，其法│
│                │                │                │  定刑罰金最低額│
│                │                │                │  部分，經比較新│
│                │                │                │  舊法結果，修正│
│                │                │                │  後刑法第33條第│
│                │                │                │  5款所定罰金最 │
│                │                │                │  低額較舊法所定│
│                │                │                │  罰金最低額為重│
│                │                │                │  ，自以修正前刑│
│                │                │                │  法較有利於被告│
│                │                │                │  。            │
├────────┼────────┼────────┼────────┤
│刑法第216 、214 │1.罰金罰鍰提高標│刑法施行法第1 條│查刑法第216 條、│
│條法定本刑關於罰│  準條例第1 條前│之1 規定：「中華│第214 條第1 項規│
│金刑貨幣單位部分│  段規定：「依法│民國94年1 月7 日│定自72年6 月26日│
│                │  律應處罰金、罰│刑法修正施行後，│迄今未修正，其罰│
│                │  鍰者，就其原定│刑法分則編所定罰│金之法定刑為「  │
│                │  數額得提高為2 │金之貨幣單位為新│500 元」（貨幣單│
│                │  倍至10倍。」  │台幣。94年1 月7 │位為「銀元」），│
│                │2.現行法規所定貨│日刑法修正時，刑│依罰金罰鍰提高標│
│                │  幣單位折算新台│法分則編未修正之│準條例第1 條前段│
│                │  幣條例第2條規 │條文定有罰金者，│規定罰金刑提高10│
│                │  定：「現行法規│自94年1 月7 日刑│倍，再依現行法規│
│                │  所定金額之貨幣│法修正施行後，就│所定貨幣單位折算│
│                │  單位為圓、銀元│其所定數額提高為│新台幣條例規定折│
│                │  或元者，以新台│30倍。但72年6 月│算，即為「新台幣│
│                │  幣元之3倍折算 │26日至94年1 月7 │15,000元」。又於│
│                │  之。」        │日新增或修正之條│刑法施行法第1 條│
│                │                │文，就其所定數額│之1 施行日（即95│
│                │                │提高為3 倍。」  │年7 月1 日）後，│
│                │                │                │刑法分則所定罰金│
│                │                │                │之貨幣單位改為「│
│                │                │                │新台幣」，就其所│
│                │                │                │定數額提高30倍，│
│                │                │                │罰金額度亦為「新│
│                │                │                │台幣15,000元」，│
│                │                │                │是刑法施行法第1 │
│                │                │                │條之1 施行後，罰│
│                │                │                │金刑貨幣單位雖有│
│                │                │                │「新台幣」之更易│
│                │                │                │，惟適用結果之罰│
│                │                │                │金額度則無二致，│
│                │                │                │就罰金法定刑提高│
│                │                │                │之「刑罰權規範內│
│                │                │                │容」並無利或不利│
│                │                │                │之變更，另揆諸刑│
│                │                │                │法施行法第1 條之│
│                │                │                │1 之立法說明，該│
│                │                │                │條文第2 項係「考│
│                │                │                │量新修正之刑法施│
│                │                │                │行後，不再適用『│
│                │                │                │現行法規所定貨幣│
│                │                │                │單位折算新台幣條│
│                │                │                │例』，為使罰金數│
│                │                │                │額趨於一致，避免│
│                │                │                │衍生新舊法比較適│
│                │                │                │用問題，以緩和實│
│                │                │                │務適用法律之衝擊│
│                │                │                │之前提下，規定第│
│                │                │                │二項如上」，顯見│
│                │                │                │刑法施行法第1 條│
│                │                │                │之第2 項增訂後，│
│                │                │                │自無再與「現行法│
│                │                │                │規所定貨幣單位折│
│                │                │                │算新台幣條例」、│
│                │                │                │「罰金罰鍰提高標│
│                │                │                │準條例」比較新舊│
│                │                │                │法適用之必要（參│
│                │                │                │照最高法院96年度│
│                │                │                │台上字第1464號判│
│                │                │                │決）。          │
├────────┼────────┼────────┼────────┤
│刑法第28條      │二人以上共同實施│二人以上共同實行│(一)適用舊法。    │
│共同正犯        │犯罪之行為者，皆│犯罪之行為者，皆│(二)被告丙○○、王│
│                │為正犯。        │為共犯。        │木城及張氏金貞與│
│                │                │                │范氏紅芝共同為行│
│                │                │                │使使公務員登載不│
│                │                │                │實公文書犯行，既│
│                │                │                │屬實行犯罪行為之│
│                │                │                │正犯，則適用修正│
│                │                │                │施行前之刑法第28│
│                │                │                │條規定論擬，並無│
│                │                │                │不利於被告。因此│
│                │                │                │，應依刑法第2條 │
│                │                │                │第1 項前段規定，│
│                │                │                │依修正前刑法第28│
│                │                │                │條規定，論以共同│
│                │                │                │正犯。          │
├────────┼────────┼────────┼────────┤
│刑法第74條緩刑  │受2 年以下有期徒│受2 年以下有期徒│(一)適用新法。    │
│【無附負擔，一律│刑、拘役或罰金之│刑、拘役或罰金之│(二)有關緩刑之規定│
│適用新法】      │宣告，而有左列情│宣告，而有下列情│，犯罪在新法施行│
│                │形之一，認以暫不│刑之一，認以暫不│前，新法施行後裁│
│                │執行為適當者，得│執行為適當者，得│判，緩刑之宣告，│
│                │宣告2 年以上5 年│宣告2 年以上5 年│應適用新法第74條│
│                │以下之緩刑，其期│以下之緩刑，其期│之規定（最高法院│
│                │間自裁判確定之日│間自裁判確定之日│95年度第8 次刑事│
│                │起算：一、未曾受│起算：一、未曾因│庭會議決議參照）│
│                │有期徒刑以上刑之│故意犯罪受有期徒│。              │
│                │宣告者。二、前受│刑以上刑之宣告者│                │
│                │有期徒刑以上刑之│。二、前因故意犯│                │
│                │宣告，執行完畢或│罪受有期徒刑以上│                │
│                │赦免後，5 年以內│刑之宣告，執行完│                │
│                │未曾受有期徒刑以│畢或赦免後，5 年│                │
│                │上刑之宣告者。  │以內未曾因故意犯│                │
│                │                │罪受有期徒刑以上│                │
│                │                │刑之宣告。緩刑宣│                │
│                │                │告，得斟酌情形，│                │
│                │                │命犯罪行為人為下│                │
│                │                │列各款事項：一、│                │
│                │                │向被害人道歉。二│                │
│                │                │、立悔過書。三、│                │
│                │                │向被害人支付相當│                │
│                │                │數額之財產或非財│                │
│                │                │產上之損害賠償。│                │
│                │                │四、向公庫支付一│                │
│                │                │定之金額。五、向│                │
│                │                │指定之公益團體、│                │
│                │                │地方自治團體或社│                │
│                │                │區提供40小時以上│                │
│                │                │240 小時以下之義│                │
│                │                │務勞務。六、完成│                │
│                │                │戒癮治療、精神治│                │
│                │                │療、心理輔導或其│                │
│                │                │他適當之處遇措施│                │
│                │                │。七、保護被害人│                │
│                │                │安全之必要命令。│                │
│                │                │八、預防再犯所為│                │
│                │                │之必要命令。前項│                │
│                │                │情形，應附記於判│                │
│                │                │決書內。第2 項第│                │
│                │                │3 款、第4 款得為│                │
│                │                │民事強制執行名義│                │
│                │                │。緩刑效力不及於│                │
│                │                │從刑與保安處分之│                │
│                │                │宣告。          │                │
├────────┼────────┼────────┼────────┤
│刑法第41條第1 項│刑法第41條第1 項│刑法第41條第1 項│(一)適用舊法。    │
│前段易科罰金部分│前段規定：「犯最│前段規定：「犯最│(二)本件被告行為時│
│                │重本刑為5 年以下│重本刑為5 年以下│之易科罰金折算標│
│                │有期徒刑以下之刑│有期徒刑以下之刑│準，應以銀元100 │
│                │之罪，而受6 個月│之罪，而受6 個月│元至300 元折算為│
│                │以下有期徒刑或拘│以下有期徒刑或拘│1 日，經依現行法│
│                │役之宣告，因身體│役之宣告者，得以│規所定貨幣單位折│
│                │、教育、職業、家│新台幣1 千元、2 │算新台幣條例第2 │
│                │庭之關係或其他正│千元或3 千元折算│條規定換算為新台│
│                │當事由，執行顯有│一日，易科罰金。│幣後，應以新台幣│
│                │困難者，得以1 元│」              │300 元至900 元折│
│                │以上3 元以下折算│                │算為1 日，修正後│
│                │1日 ，易科罰金。│                │則以新台幣1,000 │
│                │」罰金罰鍰提高標│                │元、2,000 元3,0 │
│                │準條例第2 條（已│                │00元折算1 日，修│
│                │刪除）規定：「依│                │正後刑法第41條第│
│                │刑法第41條易科罰│                │1 項前段規定，並│
│                │金或第42條第2 項│                │非較有利於被告，│
│                │易服勞役者，均就│                │依刑法第2 條第1 │
│                │其原定數額提高為│                │項前段規定，適用│
│                │100 倍折算1日 ；│                │行為時法律即修正│
│                │法律所定罰金數額│                │前刑法第41條第1 │
│                │未依本條例提高倍│                │項前段及罰金罰鍰│
│                │數，或其處罰法條│                │提高標準條例第2 │
│                │無罰金刑之規定者│                │條規定，定其易科│
│                │，亦同。」      │                │罰金之折算標準。│
└────────┴────────┴────────┴────────┘


司法院資訊處製作；財團法人民間司法改革基金會備份。
